【裁判字號】    99,訴,1036
【裁判日期】    991129
【裁判案由】    毒品危害防制條例
【裁判全文】
臺灣臺北地方法院刑事判決              99年度訴字第1036號
    公  訴  人  臺灣臺北地方法院檢察署檢察官
    被      告  許永福
上列被告因違反毒品危害防制條例案件，經檢察官提起公訴（99
年度毒偵字第1887號），本院判決如下：
    主  文
許永福施用第一級毒品，累犯，處有期徒刑拾月。
許永福被訴持有第二級毒品部分無罪。
    事  實
一、許永福前因施用毒品案件，經臺灣板橋地方法院87年度毒聲
    字第2954號裁定送觀察勒戒後，再以87年度毒聲字第3531號
    裁定送強制戒治，其於民國88年9月7日停止處分執行出監交
    付保護管束，於同年11月26日保護管束期滿，由臺灣板橋地
    方法院檢察署檢察官以89年度戒毒偵字第41號不起訴處分確
    定；嗣又因毒品案件，經送強制戒治，且經本院以90年訴字
    第366號判決應執行有期徒刑2年4月嗣並確定，入監執行後
    ，於92年7月29日縮短刑期假釋出監，並於93年2月28日因縮
    刑期滿執行完畢。另於93、94年間，又因先後違反毒品危害
    防制條例及犯常業詐欺案件，經本院分別以94年度訴緝字第
    82號、94年度訴字第824號判決有期徒刑9月、1年，前揭2案
    件，復經本院以94年度聲字第1551號裁定應執行刑有期徒刑
    1年8月嗣並確定，其於95年11月15日假釋付保護管束出監，
    並於96年2月22日因縮刑保護管束期滿，假釋未經撤銷，而
    執行完畢。
二、其不知悔改，竟基於施用第一級毒品之犯意，於99年5月4日
    下午4時許為警查獲採集其尿液檢體時往前回溯26小時內之
    某時（不包含警察實施搜索至採集尿液檢體之期間），在不
    詳地點，以針筒（未扣案）注射之方式，施用第一級毒品海
    洛因1次（尚無積極證據可認施用有逾1次）。嗣經警察於同
    月4日下午4時許，在其臺北市○○區○○路1段95巷7號3樓
    住處內查獲，經其同意採集尿液檢體，送驗結果呈現嗎啡（
    15220n g/ml）及可待因（3240ng/ml）陽性反應，始知上情
    。
三、案經臺北市政府警察局松山分局報告臺灣臺北地方法院檢察
    署檢察官偵查起訴。
    理  由
壹、有罪部分
一、被告許永福施用第一級毒品之事實，業據被告迭於警詢時、
    偵查中及本院審理時坦承不諱，並當庭為認罪之表示（見本
    院二卷99年9月27日準備程序筆錄、99年11月1日審判筆錄）
    。而被告之尿液檢體經送臺灣尖端先進生技醫藥股份有限公
    司鑑驗結果呈現施用海洛因之代謝物，即嗎啡（15220ng/ml
    ）及可待因（3240ng/ml）陽性反應等情，亦有前揭鑑驗報
    告、臺北市政府警察局偵辦毒品案件尿液檢體委驗單、臺北
    市政府警察局松山分局扣押物品清單各1紙存卷可表，已足
    徵本件被告自白施用第一級毒品之情，與事實相符，而可採
    認。
二、又按92年7月9日新修正之毒品危害防制條例刪除二犯及三犯
    之規定，一改修法前繁雜之處遇程序，僅將施用毒品者簡化
    區分為初犯、再犯，並認施用毒品者係屬病患性犯人，以觀
    察、勒戒戒除其身癮，並以強制戒治去除其心癮。經觀察、
    勒戒或強制戒治執行完畢釋放後，若係5年後再犯該條例第
    10條施用毒品罪者，與同條例第20條第1項、第2項關於「初
    犯」之處理方式相同，檢察官應先聲請法院裁定令被告入勒
    戒處所觀察、勒戒，並視有無繼續施用毒品傾向，決定應予
    釋放、為不起訴之處分，或應聲請法院裁定令入勒戒處所強
    制戒治；若係5年內「再犯」同條例第10條施用毒品罪者，
    依同條例第23條第2項規定，檢察官則應依法追訴。觀諸該
    條例第20條第3項之修正理由：「觀察、勒戒或強制戒治5
    年後再犯者，顯見前所實施之觀察、勒戒或強制戒治已足以
    遮斷其施用毒品之癮，為期自新及協助其戒除毒癮，對此5
    年後再犯者，爰明定仍適用初犯之規定，先經觀察、勒戒、
    強制戒治之程序。」及同條例第23條第2項之修正理由：「
    為配合簡化施用毒品犯之刑事處遇程序，並鑑於經觀察、勒
    戒或強制戒治執行完畢釋放後5年內再犯者，其再犯率甚高
    ，原據以實施之觀察、勒戒及強制戒治既已無法收其實效，
    自應施以刑事處遇。」顯然如施用毒品者係前經觀察、勒戒
    或強制戒治等治療程序執行完畢5年後，始再施用毒品之「
    初犯」，因前所執行之觀察、勒戒或強制戒治已足收戒除毒
    癮之效，自應重新執行觀察、勒戒或強制戒治等治療程序，
    並於治療程序執行完畢後，由檢察官為不起訴處分，毋庸對
    之追訴處罰；反之，在「再犯」之情形，因其先前所為治療
    程序顯未能收戒斷毒癮之效，且考量施用毒品者之再犯率偏
    高，乃簡化其刑事處遇程序，而逕予追訴處罰，不再施以治
    療程序。參酌上開立法理由，修正毒品危害防制條例就施用
    毒品者，祇於「初犯」及「5年後再犯」二種情形，有其追
    訴條件之限制，即須於初犯經觀察、勒戒或強制戒治釋放後
    ，5年內均無施用毒品之行為，始能認其前所實施之觀察、
    勒戒或強制戒治已足遮斷毒癮，而得於5年後再犯時，再予
    適用初犯之規定，重行觀察、勒戒等程序。倘5年內已經再
    犯，被依法追訴處罰，縱其第3次（或第3次以上）施用毒品
    之時間在初犯釋放5年以後，即與「5年後再犯」之情形有別
    ，且因已於「5年內再犯」，顯見其再犯率甚高，原實施觀
    察、勒戒或強制戒治，已無法收其實效，而無5年戒斷期之
    存在，自無再經觀察、勒戒及強制戒治之必要，應由檢察官
    逕行起訴，始符新法修正之本旨（最高法院97年度臺非字第
    342號、第540號、98年度臺非字第211號及該院97年第5次刑
    庭會議決定意旨併同參照）。本件被告施用毒品之時間，固
    在被告初犯經觀察勒戒、強制戒治釋放後5年以後，然因被
    告已於93至94年間，再度施用毒品而經本院判決及執行在案
    ，有前揭臺灣高等法院被告前案紀錄表可稽，自與「5年後
    再犯」之情形尚屬有別，且因已於「5年內再犯」，顯見其
    再犯率甚高，實施觀察、勒戒、強制戒治已無法收其實效，
    而無5年戒斷期之存在，惟揆諸前開說明，仍應依法追訴處
    罰，而無毒品危害防制條例第20條第3項規定之適用至明。
三、從而，本件事證已臻明確，被告施用第一級毒品海洛因之犯
    行，堪以認定，自應依法論科。
四、論罪科刑之理由
    （一）按海洛因為毒品危害防制條例第2條第2項第1款規範
          之第一級毒品。核被告所為，係違反毒品危害防制條
          例第10條第1項之施用第一級毒品罪。
    （二）其持有第一級毒品之低度行為，已為施用之高度行為
          所吸收，自不另論罪。
    （三）被告有首揭事實欄所載之判決及執行紀錄，此有臺灣
          高等法院被告前案紀錄表可稽，其受徒刑之執行完畢
          後，5年以內故意再犯本件有期徒刑以上之罪，核為
          累犯，應依刑法第47條第1項規定加重其刑。
    （四）爰審酌被告已有多項前科，其品行、素行非佳，有臺
          灣高等法院被告前案紀錄表存卷可查，其因施用毒品
          犯行，迭經觀察、勒戒、強制戒治之治療程序，竟仍
          不思悔改，徹底袪除施用毒品之惡習，業已因施用毒
          品犯行，經法院判刑在案，猶再為本件施用第一級毒
          品之犯行，可知其再犯係陷於毒癮難以自拔，意志力
          甚亦薄弱，未能善體國家設置觀察、勒戒機構，協助
          毒品施用者戒除毒癮之美意，惟念及其施用毒品犯行
          ，本質上乃屬戕害自己身心健康之行為，斟酌本次被
          告尚未有嚴重破壞社會秩序或侵害他人權益之情形，
          且被告於偵查中、審理時均坦承犯行，非無悔意，斟
          酌其犯後之態度及生活狀況、智識程度等一切情狀，
          而量處如主文所示之刑。
    （五）至於被告於本院審理時曾供承其本件施用第一級毒品
          所用之注射針筒1支（見本院一卷第42至43頁），因
          未經扣案，未曾經專業鑑驗其內有無毒品殘渣附合而
          屬違禁物，亦無證據可認現仍存在未滅失，為避免將
          來執行之困難，爰不另為沒收之諭知，附此敘明。
貳、無罪部分
一、公訴意旨另略以：被告許永福出於持有第二級毒品之犯意，
    於99年5月4日，在臺北市○○區○○路1段95巷7號3樓住處
    內，持有第二級毒品安非他命（起訴書誤載，應為甲基安非
    他命）1包。嗣於同月4日下午4時許，在上址住處內，為警
    持搜索票搜索扣得前揭第二級毒品安非他命1包（起訴書依
    據扣押物品清單，記載為毛重0.25公克、淨重0.03公克，應
    為淨重0.06公克），因認被告另涉違反毒品危害防制條例第
    11條第2項之持有第二級毒品罪嫌等語。
二、惟按犯罪事實應依證據認定，無證據不得推定其犯罪事實，
    又不能證明被告犯罪者，應諭知無罪之判決，刑事訴訟法第
    15 4條、第301條第1項分別定有明文。又認定犯罪事實所憑
    之證據，雖不以直接證據為限，間接證據亦包括在內，然而
    無論直接證據或間接證據，其為訴訟上之證明，須於通常一
    般之人均不致有所懷疑，而得確信其為真實之程度者，始得
    據為有罪之認定，倘其證明尚未達到此一程度，而有合理之
    懷疑存在而無從使事實審法院得有罪之確信時，即應由法院
    為諭知被告無罪之判決（最高法院著有76年臺上字第4986號
    判例意旨可資參照）。亦即，刑事訴訟上證明之資料，無論
    為直接證據或間接證據，均須達於通常一般之人均不致於有
    所懷疑，而得確信為真實之程度，始得據為有罪之認定，若
    關於被告是否犯罪之證明未能達此程度，而有合理性懷疑之
    存在，致使無從形成有罪之確信，根據「罪證有疑、利於被
    告」之證據法則，即不得遽為不利被告之認定。又檢察官對
    於起訴之犯罪事實，倘其所提出之證據，不足為被告有罪之
    積極證明，或其闡明之證明方法，無從說服法院以形成被告
    有罪之心證，基於無罪推定之原則，自應為被告無罪判決之
    諭知（最高法院92年臺上字第128號判例意旨足資參攷）。
三、起訴書認被告另涉有持有第二級毒品之犯行，無非係以：被
    告之供述、臺北市政府警察局松山分局搜索扣得之第二級毒
    品1包、照片及臺灣尖端先進生技醫藥股份有限公司濫用藥
    物檢驗報告，為其主要論據。
四、訊據被告固不否認扣案第二級毒品1包，係警察自上址其租
    屋處搜索時，自該處床墊底下依法扣得之事實，惟堅詞否認
    其有持有第二級毒品之犯行，並辯稱：我沒吸食第二級毒品
    ，也沒持有第二級毒品，警察搜到安非他命袋子，只係殘渣
    袋，應該係在我還沒有去住之前，前人留下來的。而且該殘
    渣袋係在床舖墊子下找出來的，又髒又舊，一看即知已擺很
    久。而我剛去住沒幾天，我連行李都還沒打開，雖然我以前
    有吸用過第二級毒品，但那係在我還沒碰海洛因前。本件搜
    索到之安非他命殘渣袋係以前住那邊之人所有，警察應知道
    且也認識之前房客為何人，搜索時因我剛住進去，行李都1
    箱箱，我記得好像有2、3箱東西都還在箱子裡，還沒取出，
    係警員去那邊，才1箱箱打開檢查，我否認有持有第二級毒
    品，因為那包毒品不是我的。我在晨曦會住了3年，豈有可
    能吸毒，還將毒品帶身上？那包毒品我沒碰過，警察他們找
    出來時，不止裡面黃黃的，連袋子也髒髒舊舊的，上址住處
    房間之前房客好幾個人，那邊本來即毒窟，可能證人丁家楓
    不知道他們姓名而已，警察也知道那包毒品放很久等語。
五、經查：
    （一）扣案第二級毒品1小袋，確係在被告上址租屋處床墊
          下地板經警查扣，除經被告供述在卷外，復有證人楊
          晟輔、丁家楓分別於本院審理時具結證述綦詳（見本
          院二卷99年11月1日及同月15日審判筆錄），且有卷
          存搜索扣押筆錄1份可稽，應無疑義。觀之扣案第二
          級毒品1小袋之外觀，該袋子上折痕清楚，其內之剩
          餘之甲基安非他命殘渣，數量甚少，僅存0.06公克，
          除經當庭提示檢察官及被告外，復有照片2幀、交通
          部民用航空警察局航空醫務中心99年6月1日航藥艦字
          第0993525號毒品鑑定書1份在卷可表。核與被告前所
          辯稱：該殘渣袋係在床墊下找出來，又髒又舊，一看
          即知已擺很久等語，尚稱相符。
    （二）證人（即查獲本案之承辦警員）楊晟輔於本院審理時
          即具結證稱：本案係因有檢舉人檢舉看過被告在新光
          路施用毒品安非他命。我們到場後，出示搜索票，現
          場只被告1人，接下來去他臥室執行搜索，床底下翻
          起來，有查獲微量安非他命1小袋。當時毒品在地板
          上，係將床墊翻起來，毒品壓在下面，床沒有床架，
          那房間很小，好像沒書桌，有衣櫃，好像有看到很多
          行李，被告看到這包毒品時，就說不是他的，他沒有
          說是誰的，但我在右側衣櫃裡有發現1張罰單，上面
          受罰人係許時偉，亦係我們派出所控管毒品人口，也
          係施用安非他命，當被告說不是他的，我們猜係許時
          偉，但當時許時偉在勒戒中，沒去提訊。查扣之安非
          他命係施用過，只知道時間很久了，量應該係用過一
          點點，因為安非他命裡面都已泛黃，所以可看得出來
          係很久的東西。被告警詢時承認於4月30日有施用安
          非他命，但我那時問他安非他命是誰的，他回答不是
          他的等語（見本院二卷99年11月1日審判筆錄），可
          見被告於經警搜索扣得第二級毒品1小包之初，即已
          向警表示扣案毒品非其所有，迄被告在警局製作筆錄
          ，當時尚未鑑驗出其尿液檢體結果，被告固曾承認其
          有施用第二級毒品行徑，卻仍否認扣案毒品為其所有
          之情，被告前後供述始終一致，未曾變異。
    （三）證人（即被告朋友）蘇世榮於本院審理時亦具結證稱
          ：我與被告2人係在晨曦會認識，99年4月我們搬到上
          址新光路住處，我們都在晨曦會一起戒毒出來，想找
          工作，當時被告沒地方住，我朋友「小五」（誤載為
          小虎，即證人丁家楓）有地方，我們去跟他商量住一
          下。我與被告住一間，裡面很髒、亂，我們東西也沒
          整理，因為覺得係暫時住。我們住了幾天，就找到工
          作，係新竹工地之粗工，但我們2人做了2天沒辦法適
          應，又回去小五那邊住了2、3天，後來，被告又找到
          餐廳工作，我後來即離開、回家，被告去餐廳做2、3
          禮拜又沒做，又回去住2、3天就被抓了，他被抓那天
          ，我剛好過去，看到他被帶上車，當時只有被告跟房
          東在那，扣案安非他命我沒看過，也不可能係我的，
          我知道之前有一毒販也住那間房間，係聽「小五」說
          的，那人似叫「嘟嘟」，真名我忘記了，他也被抓了
          ，在他們之前，也有2、3人住在那邊，扣案毒品看起
          來很黃，好像係放很久了，這麼黃等語（見本院二卷
          99年11月1日審判筆錄），是以，被告上址臺北市文
          山區○○路○段95巷7號3樓房間住處，本非被告之長
          久住處，且在被告與證人蘇世榮入住該處前，已有不
          詳之他人居住在內等情，應可認定。
    （四）證人（即上址住屋處之屋主暨房東）丁家楓於本院審
          理時也結證稱：我因施用第二級毒品，現在強制戒治
          中，之前住在前揭新光路1段95巷7號3樓，本來只有
          我1人住，後來有租給被告及他朋友住。記得被告係
          99年3月29日說要遷戶籍到我那裡，被告也有住進來
          。除了被告跟他朋友，我也有租給別人住過，係在很
          多年前開始，從我父母去世，我即租給別人，租屋之
          時間與租給被告之時間約距離有半年以上，係朋友介
          紹之房客。我在出租給被告前，沒整理過房間，也沒
          掃地，但我不知道被告有無整理過。我不記得前1位
          房客是誰了，也不知道他有無施用毒品，只記得係男
          的，因為租約期滿搬走。扣案第二級毒品我也不知道
          是誰的，被告被警察搜索那陣子，他確實有住那裏，
          有說要去找事情做、上班，有時候，2、3天沒有看到
          人，大部分被告都有回來住，從跟我租房子，被告就
          有住進來，被告係有出去找事情做，有幾天沒回來，
          但我沒有注意係多久時間，後來，他又回來。被告跟
          「世榮」（臺語發音）有出去工作過，後來有回來，
          被告房間其他人不可以進去，就我所知，也沒看過其
          他人在他房間進進出出，該房間係有鎖，但鎖頭已壞
          ，只能從房間內反鎖，不能從外面鎖等語（見本院二
          卷99年11月15日審判筆錄），堪認被告雖有居住上址
          住處之事實，然因該處房間之前即有他人居住在內，
          當被告入住該處時，又未經房東特意清潔整理，被告
          又屬暫住性質，故被告辯稱其未曾發覺該房間床墊下
          置放有扣案之第二級毒品1小包之情，衡諸常情，即
          非顯然無據。
    （五）綜上各情相互勾稽，已足認定警察雖持搜索票從被告
          上址房間住處床墊下扣得前揭第二級毒品甲基安非他
          命1小包，然因可能在上址住處房間內床墊下藏放該
          包毒品之人，非僅有被告1人；且由於該第二級毒品
          遭放置在床墊之下，亦非放在顯著或一般日常生活作
          息可得發現之處，被告與證人蘇世榮入住後，被告可
          否知悉其住處床墊下藏放有1小包第二級毒品，甚基
          於持有故意繼續持有，非無疑問；且從客觀上觀察，
          該扣案第二級包毒品量少、色黃，甚至沾染包裝袋變
          黃，衡情亦與一般剛購入待施用，或甫施用部分殘留
          ，其扣案毒品之外包裝袋定具相當之數量，或毒品及
          外包裝袋外型嶄新之情形，不甚相當。亦即，徒以警
          察係在上址住處房間搜索而扣得該第二級毒品1小包
          時，適有被告住居該處一事，無從逕為對被告不利之
          認定。
    （六）末以，檢察官雖以被告前有施用第二級毒品之前科，
          且於警詢時、偵查中均曾承認施用第二級毒品犯行，
          認被告即為持有扣案第二級毒品1小包之人，姑不論
          縱有施用毒品犯行事實，由於毒品可能施用殆盡，亦
          非警察均仍必然查扣得毒品為證，乃一般常識，本無
          法以被告承認施用毒品，即認定同時扣案毒品即為被
          告所持有，更何況，被告前因施用毒品犯行，業經法
          院多次判決（參見本院90年度訴字第366號、94年度
          訴緝字第82號），其對於各該判決書中均會說明持有
          毒品行為，將可能為施用之高度行為吸收，不另成罪
          一情，理應略有所悉。而被告於警詢時、偵查中，均
          坦承有施用第二級毒品，乃因採集其尿液檢體送驗後
          發覺安非他命類呈現陰性反應，而未經檢察官予以追
          究。故而，倘若被告真欲脫免其刑責，依其施用毒品
          而經法院歷次判決之經驗，豈有反而承認施用第二級
          毒品犯行，卻不願承認扣案毒品為其所有之理？是以
          ，檢察官所舉此部分，非但無法遽以認定被告確有持
          有第二級毒品犯行，反而適足認定被告前後供述：其
          不知道該扣案1小包第二級毒品，亦非其所有等語，
          應屬真實。至據證人丁家楓、許時偉於本院審理時之
          證述，雖無法肯認證人楊晟輔所稱依現場罰單而懷疑
          證人許時偉可能為該扣案第二級毒品1小包之所有人
          等語為真，但上址住處房間既有被告以外之他人曾經
          居住，且被告離開時即無法自內反鎖，有證人蘇世榮
          、丁家楓證述如前，即無法排出係被告以外之人始為
          持有該扣案1小包毒品者，且被告不知上址房間內床
          墊下藏有扣案毒品等情，檢察官於此之舉證，於理尚
          有不足，無法使法院達被告持有第二級毒品犯罪之確
          切心證，難據此為對被告不利之認定。
六、綜上所述，本件檢察官所舉之事證，均不能使本院形成被告
    有持有第二級毒品之確切心證，本件尚有合理性懷疑之存在
    ，致無從形成有罪之確信，業如前述，此外，遍觀全卷資料
    ，復查無其他積極證據，足以證明被告涉有此部分之犯行，
    依法應為無罪判決之諭知。又本件既無法認定被告涉持有第
    二級毒品罪嫌，扣案第二級毒品甲基安非他命，固為違禁物
    ，因屬另案他人違反毒品危害防制條例案件之證據，而與本
    案無涉，檢察官既未於本院審理時聲請單獨宣告沒收銷燬之
    ，且可能涉及另案之偵查，即應由檢察官另為適法處理，附
    此說明。
據上論結，依刑事訴訟法第299條第1項前段、第301條第1項前段
，毒品危害防制條例第10條第1項，刑法第11條前段、第47條第1
項，判決如主文。
本案經檢察官林妙蓁到庭執行職務。
中    華    民    國    99    年    11    月    29    日
                    刑事第八庭  審判長法  官    徐千惠
                                      法  官    古瑞君
                                      法  官    湯千慧
以上正本證明與原本無異。
如不服本判決應於收受送達後10日內向本院提出上訴書狀，並應
敘述具體理由；其未敘述上訴理由者，應於上訴期間屆滿後20日
內向本院補提理由書（均須按他造當事人之人數附繕）「切勿逕
送上級法院」。
                                      書記官    高心羽
中    華    民    國    99    年    11    月    29    日
毒品危害防制條例第10條
施用第一級毒品者，處 6 月以上 5 年以下有期徒刑。
施用第二級毒品者，處 3 年以下有期徒刑。

司法院資訊處製作；財團法人民間司法改革基金會備份。
